臺灣高雄地方法院刑事判決　　　　　　　　　　　　八十九年度易字第三七一九號
　　公　訴　人　臺灣高雄地方法院檢察署檢察官
　　被　　　告　甲○○○
　　選任辯護人　邱南英
右列被告因詐欺案件，經檢察官提起公訴（八十九年度偵字第一二０四五號），本院
判決如左：
    主  文
甲○○○無罪。
    理  由
一、公訴意旨如附件起訴書所載。
二、按犯罪事實應依證據認定之，無證據不得推定其犯罪事實；又不能證明被告犯罪
    或其行為不罰者，應諭知無罪之判決；刑事訴訟法第一百五十四條、第三百零一
    條第一項分別定有明文。次按刑法第三百三十九條第一項詐欺罪之成立，以意圖
    為自己或第三人不法所有，以詐術使人將本人或第三人之物交付為要件，所謂以
    詐術使人交付，必須被詐欺人因其詐術而陷於錯誤，若其所用之方法不能認為詐
    術，亦不致使人陷於錯誤，即不構成該罪，有最高法院民國（下同）四十六年台
    上字第二六０號判例可資參照。又按事實之認定，應憑證據，如未能發現相當證
    據，或證據不足以證明，自不能以推測或擬制之方法，以為裁判基礎；且認定不
    利於被告之事實，須依積極證據，苟積極證據不足為不利於被告事實之認定時，
    即應為有利於被告之認定，更不必有何有利之證據，此有最高法院四十年台上字
    第八六號、三十年上字第八一六號判例意旨可資參照。且「罪疑惟輕」、「無罪
    推定」原本即為刑事訴訟法之大原則，尤其晚近刑事訴訟制度與憲法保障人權思
    想相結合下，該二原則益形重要，此由最高法院於九十年九月四日以九十年度第
    七次刑事庭會議決議二十五年上字第三七０六號判例（該判例之要旨為：審理事
    實之法院，對於被告之犯罪證據，應從各方面詳予調查，以期發現真實，苟非調
    查之途徑已窮，而被告之犯罪嫌疑仍屬不能證明，要難遽為無罪之判斷。）不再
    援用，亦可見其端倪。
三、公訴人認被告甲○○○涉犯詐欺取財罪嫌，係以告訴人丙○○之指訴，並有匯款
    單及和解書影本附卷足資等情為其主要論據。惟訊據被告堅決否認有詐欺取財之
    犯行，辯稱：告訴人自始至終均知悉被告係向私人購買上市（櫃）公司尚未分配
    之除權增資股票，嗣因被告之上手乙○○無法將投資款返還，被告始無法將投資
款返還告訴人，被告實無詐欺犯意等語。
四、經查：
  (一)告訴人自承其與被告係二十多年的鄰居，並自承其自七十幾年起即開始買賣各種
    股票，上市（櫃）股票係向證券商或透過被告買賣，未上市（櫃）股票及未分配
    之除權增資股票都是透過被告買的，交易情況一直都很正常等語（見本院九十年
    十二月二十日訊問筆錄），復自承「我將錢交給被告時，被告有告訴我是要買增
    資尚未分配之股票，有價差，每股可多賺新台幣（下同）二元」等語（見偵查卷
    第一百十一頁），且自告訴人所提出其與被告之電話錄音及譯文中，告訴人提及
    「旺宏」「智邦」「台揚」等上市公司名稱及「放空」等專業股票操作術語等情
    觀之，足見告訴人浸淫股票市場近二十年，對於股票市場之各種資訊甚為關注，
    對於買賣各種股票之程序、操作技巧亦極為熟稔，告訴人亦應知悉在正常情況透
    過正常管道，向合法證券商絕無可能買到低於當日盤價數元之股票，是被告辯稱
    告訴人知悉其係向私人購買上市（櫃）公司尚未分配之除權增資股票等語，堪可
    採信。
  (二)告訴人委託被告所購買之未上市股票（購買時間、價錢、公司名稱、當日開盤價
    等均詳如附表所示，此有盈溢證券股份有限公司九十年二月十二日（九十）盈證
    字第００九號函及附件被告之證券買賣對帳單、除權紀錄表等在卷可憑），每股
    價錢均比當日開盤價少五至十元左右，由此益可證明告訴人確實知道其所購買之
    股票並非向合法證券商所購買，否則焉會有如此便宜優惠之承買價格。
  (三)告訴人固以持現金至盈溢證券股份有限公司交付給正在看盤之被告，或將投資款
    匯入被告用以買賣股票之合作金庫新興支庫帳戶等方式，將投資款交付予被告，
    惟被告僅係單純利用其在盈溢證券股份有限公司看盤時收受告訴人交付之投資款
    ，或囑告訴人將投資款匯入其用以買賣股票之合作金庫新興支庫帳戶，被告既未
    告知告訴人其係透過盈溢證券股份有限公司購買未上市股票，亦未佯以此種付款
    方式讓告訴人誤以為被告係透過盈溢證券股份有限公司購買未上市股票，準此，
    尚不得僅憑上開交付投資款之方式即認被告有詐欺之犯意。
  (四)告訴人固提出其與被告間之電話錄音及譯文，欲證明其事前並不知道被告係向私
    人購買上市（櫃）公司尚未分配之除權增資股票，然電話錄音及譯文中，告訴人
    向被告質疑為何係向私人購買上市（櫃）公司尚未分配之除權增資股票，被告則
    答稱你（告訴人）早已知道係向私人購買上市（櫃）公司尚未分配之除權增資股
    票，乃告訴人及被告對於被告是否知悉告訴人係向私人購買上市（櫃）公司尚未
    分配之除權增資股票乙節各執一詞，是告訴人所提出之電話錄音及譯文，即難據
    為不利於被告之認定。
  (五)被告與告訴人於八十九年二月二十九日所簽訂之和解書第一條約定「乙方（被告
    ）因委任買賣股票事件積欠甲方（告訴人）二百四十萬元，乙方（被告）願意清
    償甲方（告訴人）八十萬元，餘額甲方（告訴人）不再向乙方（被告）追究」，
    第五條約定「乙方（被告）應負責向乙○○追償所得之金額應將其四分之一交予
    甲方（告訴人），直至一百六十萬元為止，乙方（被告）同時應將其與乙○○追
    償之和解書交甲方閱覽」，證人乙○○亦自承於八十九年二月十四日將二百零五
    萬元匯予被告（見偵查卷第一百十頁背面），足見被告確係於八十九年二月十四
    日自乙○○處拿回二百零五萬元投資款後，始有錢於八十九年二月二十九日清償
    告訴人八十萬元，同時並與告訴人簽訂和解書，而被告當時惟恐告知告訴人乙○
    ○返還伊二百零五萬元投資款之事實後，告訴人會要求被告將該二百零五萬元全
    部交付給伊，致被告無法持該款項清償其餘之債權人，因而向告訴人隱瞞上開事
    實；而被告之上手莊建民因涉及總金額約三、四十億元之未上市股票違約交割案
    於八十九年二月間向檢察官自首，相關盤商協調解決方案，預計先賠償各戶一、
    二成之損失等事實，業經中國時報、中時晚報、聯合報、聯合晚報等國內知名報
    紙自八十九年二月十四日起，陸續以偌大之篇幅詳細報導，此有剪報影本數張在
    卷可稽（見偵查卷第四十九至第五十三頁），告訴人亦自承被告曾告知伊此事（
    見偵查卷八十六頁），足見告訴人係為了向被告索討比一、二成更高之投資款，
    乃與被告簽訂上開和解書，準此，亦不能執上開和解書推測被告於向告訴人收受
    投資款之時即存有詐欺之犯意。
  (六)按任何投資均有其風險存在，且報酬與風險之存在成正比例關係，此為眾所週知
    之經驗法則，亦必為告訴人從事本件投資時所認識。又刑法上詐欺罪之立法意旨
    ，係以禁止於經濟行為中使用不當之方法取財或得利為規範目的，而經濟行為亦
    因其行為本質及類型，而於交易領域中有其特有之行為特性，法律原則上固應保
    障交易之秩序，惟於具體案例中，亦應顧及交易雙方為交易行為時，是否有具體
    情事，足認其違背正當之經濟秩序，而應予以制裁，否則，經濟行為本身原寓有
    不同程度之不確定性或交易風險，交易雙方本應自行估量其主、客觀情事及蒐集
    相關資訊，以作為其判斷之參考。以買賣、借貸或民間金錢借貸互助會為例，交
    易之當事人本應自行考量對方之資格、能力、信用，及交易內容之投資報酬率、
    資金風險等等因素，除具有該當詐欺罪構成要件之具體情事外，非謂當事人之一
    方有無法依約履行之情形，即應成立詐欺罪。尤以法律之解釋適用不能脫離特定
    時期中特定社會之經驗事實，於屬廣義經濟性犯罪行為之詐欺罪之解釋適用上，
    亦不能不考慮經濟景氣因素對於交易行為之影響。本件被告未依約交付股票或退
    還投資款予告訴人，固屬實情，然告訴人自承被告並未向伊保證本件投資穩賺不
    賠（見本院九十一年一月八日審判筆錄），且民事債務人未依債之本旨履行給付
    之情況，在一般社會經驗上原因非一，其因不可歸責之事由無法給付，或因合法
    對他造主張抗辯而拒絕給付，甚至債之關係成立後惡意遲延給付，皆有可能，非
    必出於自始無意給付之財產犯罪一端。又刑事被告依法不負自證無罪之義務，在
    別無積極證據之情形下，亦難違反刑事訴訟法第一百五十四條之規定，以單純債
    務不履行之狀態，推定被告自始具有犯罪意圖而轉令其提出有利於己之反證，而
    依被告上開行為以觀，亦未可一逕推測為自始意圖從事詐欺之財產犯罪。
五、綜上所述各情綜合觀之，衡諸上開規定及判例意旨，尚難僅憑告訴人之指訴即認
    被告有詐欺之犯意及行為，被告之辯解並非子虛，而被告固未依約交付所購買之
    股票或將投資款返還告訴人，然此亦僅係民事糾葛問題，此外，復查無其他積極
    證據足以證明被告有何公訴人所指詐欺之犯行，其犯罪不能證明，自應為無罪判
    決之諭知。
據上論斷，應依刑事訴訟法第三百零一條第一項，判決如主文。
中      華      民      國    九  十  一    年    一    月    二十二    日
                                      臺灣高雄地方法院刑事第三庭
                                          法  官  孫  啟  強
右正本證明與原本無異。
如不服本判決，應於判決送達後十日內，向本院提出上訴狀。
                                          書記官  盧  雅  婷
中      華      民      國    九  十  一    年    一    月    二十二    日
附表：
一、告訴人於八十八年七月二十八日，委託被告承買開發股票五張，每股四九．五元
  ，當日開發股票開盤價為每股五三．五元。
二、告訴人於八十八年七月二十八日，委託被告承買南亞股票十張，每股五０．五元
    ，當日南亞股票開盤價為每股五六元。
三、告訴人於八十八年八月十三日，委託被告承買南亞股票五張，每股四二．五元，
    當日南亞股票開盤價為每股四七．五元。
四、告訴人於八十八年九月七日，委託被告承買華邦電股票五張，每股五三元，當日
    華邦電股票開盤價為每股五八元。
五、告訴人於八十八年九月十日，委託被告承買門電股票十張，每股七八．五元，當
    日明電股票開盤價為每股八二．五元。
六、告訴人於八十八年九月十八日，委託被告承買北商銀股票五張，每股二八．五元
    ，當日北商銀股票開盤價為每股三二．一元。
七、告訴人於八十八年十月十三日，委託被告承買鴻海股票二張，每股一八四元，當
    日鴻海股票開盤價為每股二０九元。
八、告訴人於八十八年十一月二十六日，委託被告承買東訊股票五張，每股六十元，
    當日東訊股票開盤價為每股六七．五元。
九、告訴人於八十八年十二月三日，委託被告承買智邦股票五張，每股六三．五元，
    當日智邦股票開盤價為每股七一元。
十、告訴人於八十八年十二月七日，委託被告承買旺宏股票五張，每股四一元，當日
    旺宏股票開盤價為每股四五．六元。
十一、告訴人於八十八年十二月十四日，委託被告承買台揚股票五張，每股五二．五
      元，當日台揚股票開盤價為每股五八元。
十二、告訴人於八十八年十二月十八日，委託被告承買日月光股票二張，每股八七元
      ，當日日月光股票開盤價為每股九五．五元。
十三、告訴人於八十八年十二月二十三日，委託被告承買神達股票三張，每股四三元
      ，當日神達股票開盤價為每股四六元。
十四、告訴人於八十八年十二月二十七日，委託被告承買台化股票五張，每股三六元
      ，當日台化股票開盤價為每股三九．二元。
十五、告訴人於八十八年十二月二十七日，委託被告承買鴻海股票一張，每股二一五
      元，當日鴻海股票開盤價為每股二三三元。
十六、告訴人於八十九年一月四日，委託被告承買太電股票十張，每股二０．五元，
      當日太電股票開盤價為每股二三元。
十七、告訴人於八十九年一月五日，委託被告承買震旦行股票三張，每股六二元，當
      日震旦行股票開盤價為每股六六．五元。
十八、告訴人於八十九年一月十三日，委託被告承買聲寶股票十張，每股十二．五元
      ，當日聲寶股票開盤價為每股十四．七五元。
十九、告訴人於八十九年一月十五日，委託被告承買南亞股票五張，每股六六．五元
      ，當日南亞股票開盤價為每股七三．五元。
